【裁判字號】    95,上訴,916
【裁判日期】    950731
【裁判案由】    偽造有價證券等
【裁判全文】
臺灣高等法院高雄分院刑事判決         95年度上訴字第916號
上  訴  人  臺灣高雄地方法院檢察署檢察官
被      告  丙○○
義務辯護人  樓嘉君律師
上列上訴人因被告偽造有價證券等案件，不服臺灣高雄地方法院
94年度訴字第3651號中華民國95年3 月28日第一審判決（起訴案
號：臺灣高雄地方法院檢察署94年度偵字第16170 號），提起上
訴，本院判決如下：
     主  文
上訴駁回。
    事  實
一、丙○○、甲○○原均任職於高雄市左營區○○○路28號「國
    華人壽保險股份有限公司」（下稱國華人壽公司）高雄市營
    業處。民國86年8 月6 日，甲○○向何品嫻（即藍何玉）購
    買門牌號碼高雄市左營區○○○路475 之2 號3 樓房地，並
    於86年8 月20日辦畢所有權移轉登記，俟甲○○為辦理行政
    院首次購屋貸款，乃於91年2 月7 日將上開房、地借名登記
    於丙○○名下，並由丙○○持有上開房地所有權狀，實際所
    有權人則仍為甲○○，未經甲○○同意，不得任意處分上開
    房、地。又甲○○之母乙○○○於86年1 月29日，與其表妹
    何品嫻共同出資新臺幣（下同）730 萬元（起訴書誤載74 0
    萬元），向吳秋藏購買坐落於高雄縣阿蓮鄉○○○段1418
    地號農地（下稱1418號農地），並將該農地借名登記於有自
    耕能力之葉錦利（乙○○○女婿）名下。俟於91年間，何品
    嫻因需款週轉，乃以320 萬之價金，將其應有部分轉售予乙○○○，而乙○○○本欲將前開農地登記在甲○○名下，但
    因慮及贈與稅問題，乃於91年8 月22日復將上開農地借名登
    記在丙○○名下，實際所有權人仍為乙○○○，所有權狀亦
    由乙○○○保管，丙○○未經同意，不得任意處分該農地。
    詎丙○○自92年間起，即因積欠賭債、會款及信用卡債，急
    需用款，竟思以前開房地、農地貸款、融資解困，明知上開
    房地及農地實際所有權人分別為甲○○、乙○○○，其僅為
    借名登記之名義所有人，未經同意，不得處分上開財產，並
    基於背信、行使使公務員登載不實文書之概括犯意，先於92
    年1 月27日，偽以遺失上開1418號農地所有權狀為由，委由
    不知情之代書劉森添，檢具土地登記申請書、切結書、印鑑
    證明及戶籍謄本等文件，向高雄縣路竹地政事務所申請辦理
    補發上開乙○○○持有中之所有權狀，使該所不知情之承辦
    人員張文進將此不實事項登載於職務上所掌管之土地登記資
    料等公文書上，於經公告程序後，據以補發土地所有權狀，
    並完成登記，足生損害於乙○○○本人及公務機關對於權狀
    補發之正確性。俟丙○○取得補發之權狀後，即未經甲○○
    、乙○○○同意，連續為下列借款及設定抵押權之行為：
（一）於92年3 月20日，持該補發之1418號農地所有權狀及相關
      資料，與高雄縣岡山鎮農會訂立抵押權設定契約書，以該
      筆農地擔保借款150 萬元，設定本金最高限額抵押權180
      萬元，且於92年3 月25日，檢具該補發權狀及相關文件，
      向高雄縣路竹地政事務所申請辦理抵押權設定登記，而行
      使該補發之權狀，並於92年3 月26日完成登記，而以此違
      背任務之方式，貸得150 萬元使用，致生損害於乙○○○
      之財產。
（二）自93年12月間某日起至94年4 月間止，再分持該補發之農
      地所有權狀及原由被告保管之上開自由四路房地所有權狀
      ，以扣押擔保之方式，向高雄市○○○路台立當舖，陸續
      借款計75萬元使用，而行使前開補發權狀，並以此違背任
      務之方式，貸得款項使用，致生損害於乙○○○、甲○○
      等人之財產。
（三）於94年3 月15日，持該補發之所有權狀及相關資料，與李
      世強訂立抵押權設定契約書，以前開1418號農地擔保借款
      30 萬 元，設定本金最高限額抵押權30萬元，且於同日，
      檢具該農地所有權狀及相關文件，向高雄縣路竹地政事務
      所申請辦理抵押權設定登記，而行使該補發之農地所有權
      狀，並於94年3 月16日完成登記，而以此違背任務之方式
      ，貸得30萬元使用，致生損害於乙○○○之財產。
二、甲○○於92年間調至國華人壽公司屏東營業處任職後，即將
    所有合作金庫銀行三民分行支票簿及印章，置於國華人壽限
    公司高雄市營業處之櫃子內，但因其家人應繳之保險費均以
    開立支票之方式支付，故乃將其櫃子鑰匙交予時任公司會計
    丙○○，委託丙○○代為保管其個人之支票簿及印章，如須
    繳納保險費時，則由丙○○代為簽發支票給付。詎丙○○因
    積欠債務，竟另行基於侵占及意圖供行使之用偽造有價證券
    （支票）之故意，於94年3 月間某日，未經甲○○同意，即
    意圖為自己不法之所有，變易持有為所有之意思，利用其保
    管甲○○所有支票簿及印章之機會，在前開國華人壽限公司
    高雄市營業處內，將如附表所示之支票號碼及支票號碼為
    JG0000000 號等空白支票計5 紙，侵占入己。嗣旋前往欒蔡
    鳳英位於高雄市○○路住處，盜用甲○○印章，當場接續偽
    造簽發如附表所示之支票4 紙（其中支票號碼為JG0000000
    號之支票，係丙○○以自己名義簽發），而偽造有價證券，
    並交付予欒蔡鳳英以行使，用以清償債務。
三、案經乙○○○、甲○○訴由臺灣高雄地方法院檢察署檢察官
    偵查起訴。
    理  由
一、上開犯罪事實，業據被告丙○○於本院審理時坦白承認（詳
    原審卷第164 頁、第174 頁至第176 頁），核與告訴人乙○○○、甲○○；證人何品嫻、葉錦利、張文進、欒蔡鳳英分
    別於警詢及原審審理中陳述、證述之情節相符（詳左營分局
    警卷第5 頁、第19頁；三民第一分局警卷第1 頁至第2 項；
    原審卷第166 頁至第169 頁）。此外，復有不動產買賣契約
    書、土地登記謄本、高雄縣路竹地政事務所94年7 月13日路
    地所一字第0940005383號函附土地登記資料、異動索引資料
    、支票影本、高雄市政府地政處楠梓地政事務所94年11月9
    日高市地楠三字第0940010751號函附土地登記資料、高雄縣
    路竹地政事務所94年11月10日路地所一字第0940008638號函
    附土地登記資料附卷可參（詳左營分局警卷第31頁至第33頁
    、第39頁至第57頁；三民第一分局警卷第16頁；原審卷第17
    頁至第134 頁）【上開證據資料部分（不含告訴人甲○○於
    本院審理中之陳述），因被告、辯護人及檢察官均同意可當
    證據使用（詳原審卷第149 頁至第15 1頁），本院審酌上開
    證據作成時之情況，認為適當，依刑事訴訟法第159 條之5
    第1 項規定，應有證據能力。】。從而，因被告自白顯與事
    實相符，是本件事證明確，被告犯行，堪以認定。
二、論罪科刑：
（一）犯罪事實欄「一、」部分，核被告所為，係犯刑法第216
      條、第21 4條之行使使公務員登載不實文書罪（起訴書雖
      漏引刑法第216 條，惟起訴書既已記載被告持地政機關補
      發之土地所有權狀，向高雄縣岡山鎮農會、台立當舖及李
      世強借款等行使使公務員登載不實文書之犯罪事實，此部
      分自已在起訴之範圍內）及同法第342 條第1 項背信罪。
      被告利用不知情之代書劉森添，檢具土地登記申請書、切
      結書、印鑑證明及戶籍謄本等文件，向高雄縣路竹地政事
      務所申請辦理補發上開乙○○○持有中之所有權狀，使該
      所不知情之承辦人員張文進將此不實事項登載於職務上所
      掌管之土地登記資料等公文書上，於經公告程序後，據以
      補發土地所有權狀，應屬間接正犯。按侵占罪係指在持有
      他人之物後，變易持有為所有之意思，將他人之物據為己
      有。本件就登記資料而言，被告係如犯罪事實一所示房地
      、農地之登記名義人，為名義上之所有權人，其處分上開
      房地、農地，就形式上而言，係本於所有權人之身分處分
      財產，並無變易持有為所有之情事，自與侵占罪之構成要
      件有間，惟其違背借名登記契約規定，私將上開房地、農
      地處分，則該當於背信罪。又因檢察官已當庭變更起訴法
      條為背信罪，是本院不再變更起訴法條，併此敘明。又被
      告持前開房地（原持有中）、農地（申請補發）之土地所
      有權狀，分向高雄縣岡山鎮農會、台立當舖及李世強借款
      ，而多次涉犯背信、行使使公務員登載不實文書罪犯行，
      因犯罪方法均相同，所犯又屬構成要件相同之罪名，且當
      時被告積欠賭債、會款及信用卡債，急需用款，經濟已陷
      絕境，就主觀上而言，被告不無藉由上開方式貸款項解困
      ，當之前所貸款項花用殆盡，再以同一手法，繼續貸款應
      急。是被告於92年3 月20日，向高雄縣岡山鎮農會貸得
      150 萬使用後，固於93年12月間某日起，始再貸款，但依
      前開說明，被告仍係基於概括犯意反覆為上開犯行，當依
      連續犯之規定，分別論以一罪，並均依法加重其刑。另被
      告使公務員登載不實文書之低度行為，應為連續行使使公
      務員登載不實文書之高度行為所吸收，不另論罪；而被告
      連續行使使公務員登載不實文書罪、連續背信罪間，具有
      方法、目的之牽連犯關係，應從一重論以連續背信罪。被
      告行為後，刑法第56條連續犯之規定，業於94年1 月7 日
      修正公布刪除，並於95年7 月1 日施行，則被告之犯行，
      因行為後新法業已刪除連續犯之規定，此刪除雖非犯罪構
      成要件之變更，但顯已影響行為人刑罰之法律效果，自屬
      法律有變更，依新法第2 條第1 項規定，比較新、舊法結
      果，仍應適用較有利於被告之行為時法律即舊法論以連續
      犯（最高法院95年第8 次刑事庭會議決議參照）；又被告
      行為後，94年1 月7 日修正公布之刑法，自95年7 月1 日
      施行，修正後之刑法刪除第55條關於牽連犯之規定。本件
      被告所犯上開二罪具有牽連犯之關係，依修正前即行為時
      之規定，應從一重背信罪處斷；依修正後之刑法既已刪除
      牽連犯之規定，則所犯上述各罪應依數罪併罰之規定分論
      併罰。比較新舊法之規定，修正後之規定並非較有利於被
      告，依刑法第2 條第1 項之規定，應適用行為時之法律，
      即適用修正前刑法第55條牽連犯之規定，從一重之背信罪
      處斷，均併予敘明。
（二）犯罪事實欄「二、」部分，被告所為則係犯刑法第201 條
      第1 項之偽造有價證券罪、同法第335 條第1 項之侵占罪
      。按刑法上之竊盜罪，係以竊取他人所持有之物為成立要
      件，如對於自己持有之他人所有，而為不法取得之行為，
      即應成立侵占罪（最高法院19年度上字第1673號判例意旨
      參照）。本件被告如何取得支票使用乙節，業據告訴人甲○○於原審審理中證稱：伊調至國華人壽公司屏東營業處
      任職後，即將所有合作金庫銀行三民分行支票簿及印章，
      置於國華人壽有限公司高雄市營業處之櫃子內，但因其家
      人應繳之保險費均以開立支票之方式支付，故乃將其櫃子
      鑰匙交予被告保管，委託被告代為保管支票簿及印章，如
      須繳納保險費時，則由被告代為簽發支票給付等語綦詳（
      詳原審卷第167 頁）。準此，被告於取得支票使用之前，
      已合法持有該支票，嗣再變易持有為所有之意思，將支票
      侵占入己，依前開判例意旨，應係成立侵占罪，公訴人認
      被告係涉犯竊盜罪，容有誤會，惟起訴社會基本事實同一
      ，起訴法條應予變更（最高法院88年度台非字第350 號判
      決意旨參照）。被告盜用告訴人甲○○印章於如附表所示
      之支票4 紙上，因盜用他人之印章持以蓋用，當然產生該
      印章之印文，祇成立盜用印章罪，不應再論以盜用印文罪
      。而盜用印章為偽造有價證券之部分行為，行使偽造有價
      證券之低度行為應為偽造有價證券之高度行為所吸收，均
      不另論罪。又被告先後偽造如附表所示之支票4 紙，係基
      於同一偽造有價證券之犯意接續為之，僅論以實質一罪，
      公訴人認應成立連續犯，容有誤會。被告所犯偽造有價證
      券罪及侵占罪間，具有方法、目的之牽連犯關係，應從一
      重論以偽造有價證券罪（適用修正前刑法第55條牽連犯規
      定之理由同上）。
（三）被告所犯連續背信罪、偽造有價證券罪間，犯意各別，構
      成要件互殊，應分論併罰。原審對被告論罪科刑，認事用
      法俱無違誤。原判決並說明被告自92年間起，即因積欠賭
      債、會款及信用卡債，急需用款，經濟狀況已陷絕境，在
      債務纏身之下，竟盜蓋告訴人甲○○印章，而以告訴人甲○○名義偽造如附表所示之支票4 紙，致告訴人甲○○陷
      於被追償之危險，行為雖屬不當，惟被告偽造有價證券之
      動機，無非係因他人逼債甚緊，且無力償還，乃先以偽造
      之支票應急，暫時解決目前現況，希望於發票到期日前，
      能取得資金償還，並非牟取不法利益，藉此方法向多數詐
      取金錢使用，惟事與願違，終因資金缺口過大，致無法填
      補，此觀之於被告偽造支票數量僅4 紙，票面金額不高，
      即可知之。是就被告罹罪之原因及環境，客觀上足以引起
      一般同情，然其所犯之刑法第201 條第1 項之偽造有價證
      券罪，乃係3 年以上10年以下有期徒刑之罪，縱科處被告
      法定最低度之刑仍嫌過重，且不得諭知緩刑，被告勢必入
      監服刑，不僅使債務無法即時獲得解決，對債權人及告訴
      人不利，且被告家庭可能因被告服刑而陷於困境、破裂，
      是被告犯罪之情狀不無可憫之處等理由，而依刑法第59條
      之規定，就偽造有價證券部分，減輕其刑；並審酌被告並
      無前科紀錄，有臺灣高等法院被告前案紀錄表可稽，並參
      以被告犯後坦承罪行，態度良好，深具悔意，且已取得告
      訴人乙○○○、甲○○之諒解；及違背任務之情節，偽造
      有價證券之發票金額、數量等一切情狀，分別量處偽造有
      價證券部分有期徒刑1 年8 月，連續背信罪有期徒刑6 月
      ，應執行有期徒刑2 年（修正後刑法第2 條第1 項規定：
      「行為後法律有變更者，適用行為時之法律。但行為後之
      法律有利於行為人者，適用最有利於行為人之法律」。被
      告行為後，刑法第51條業於民國94年1 月7 日修正公布，
      並於95年7 月1 日施行，修正前刑法第51條規定：「數罪
      併罰，分別宣告其罪之刑，依左列各款定其應執行者：」
      其中第5 款規定：「宣告多數有期徒刑者，於各刑中之最
      長期以上，各刑合併之刑期以下，定其刑期。但不得逾二
      十年。」修正後刑法第51條第5 款規定：「宣告多數有期
      徒刑者，於各刑中之最長期以上，各刑合併之刑期以下，
      定其刑期。但不得逾三十年。」比較結果，修正後刑法並
      非較有利於行為人，依刑法第2 條第1 項前段之規定，仍
      應依修正前刑法，定其應執行之刑，附此敘明。）其量刑
      亦稱妥適。再者，被告未曾因故意犯罪受有期徒刑以上之
      宣告，有前開前案紀錄表可稽（見本院卷第16頁），原判
      決審酌其一時失慮致罹本件2 罪，且犯後告訴人乙○○○
      、甲○○已不願追究被告犯行，諒其經此偵審程序，當知
      所警惕，而無再犯之虞，而認其所受之宣告刑，以暫不執
      行為適當，爰併諭知緩刑4 年，其緩刑之宣告亦無不妥。
      此外，原判決並說明偽造之如附表所示支票4 紙部分，不
      問屬於犯人與否，應依刑法第205 條之規定沒收之，亦無
      違誤，綜此，原判決應予維持。檢察官上訴意旨指摘原判
      決量刑過輕，緩刑之宣告不當，尚無理由，應予駁回。
據上論斷，應依刑事訴訟法第368 條、刑法施行法第1條之1，判
決如主文。
本案經檢察官林應華到庭執行職務。
中    華    民    國    95    年    7     月    31    日
                  刑事第八庭    審判長法  官  李炫德
                                      法  官  簡志瑩
                                      法  官  蔡國卿
以上正本證明與原本無異。
偽造有價證券部分如不服本判決應於收受本判決後10日內向本院
提出上訴書狀，其未敘述上訴理由者，並得於提起上訴後10日內
向本院補提理由書狀（均須按他造當事人之人數附繕本）「切勿
逕送上級法院」。
其餘不得上訴。
中    華    民    國    95    年    7     月    31    日
                                      書記官  翁心欣
附表：
  ┌──┬─────┬─────┬───────────┐
  │編號│  票 號   │  票 額   │     發票日           │
  ├──┼─────┼─────┼───────────┤
  │一、│JG0000000 │  12萬元  │     94年7月13日      │
  ├──┼─────┼─────┼───────────┤
  │二、│JG0000000 │  10萬元  │     不詳             │
  ├──┼─────┼─────┼───────────┤
  │三、│JG0000000 │  10萬元  │     不詳             │
  ├──┼─────┼─────┼───────────┤
  │四、│JG0000000 │  10萬元  │     94年6月22日      │
  └──┴─────┴─────┴───────────┘
附錄論罪科刑法條：
刑法第201條
意圖供行使之用，而偽造、變造公債票、公司股票或其他有價證
券者，處3 年以上10年以下有期徒刑，得併科3000元以下罰金。
行使偽造、變造之公債票、公司股票或其他有價證券，或意圖供
行使之用，而收集或交付於人者，處1 年以上7 年以下有期徒刑
，得併科3000元以下罰金。
刑法第214條
明知為不實之事項，而使公務員登載於職務上所掌之公文書，足
以生損害於公眾或他人者，處3 年以下有期徒刑、拘役或500 元
以下罰金。
刑法第216條
行使第210 條至第215 條之文書者，依偽造、變造文書或登載不
實事項或使登載不實事項之規定處斷。
刑法第335條
意圖為自己或第3 人不法之所有，而侵占自己持有他人之物者，
處5 年以下有期徒刑、拘役或科或併科1000元以下罰金。
前項之未遂犯罰之。
刑法第342條
為他人處理事務，意圖為自己或第3 人不法之利益，或損害本人
之利益，而為違背其任務之行為，致生損害於本人之財產或其他
利益者，處5 年以下有期徒刑、拘役或科或併科1000元以下罰金
。
前項之未遂犯罰之。


司法院資訊處製作；財團法人民間司法改革基金會備份。
